臺灣花蓮地方法院刑事判決　　　　　　　95年度金訴字第10號
公　訴　人　臺灣花蓮地方法院檢察署檢察官
被　　　告　地○○
　　　　　　戌○○
上列被告等因違反洗錢防制法等案件，經檢察官提起公訴（95年
度偵字第3580號），被告 2人於準備程序進行中，就被訴事實為
有罪之陳述，經本院合議庭裁定由受命法官獨任進行簡式審判程
序，並判決如下：
    主  文
地○○連續幫助犯詐欺取財罪，處有期徒刑壹年貳月。
戌○○幫助犯詐欺取財罪，處有期徒刑參月，如易科罰金，以銀
元參佰元即新臺幣玖佰元折算壹日。緩刑參年。
    事  實
一、本件除更正、補充下述部分外，其餘犯罪事實、證據及應適
    用法條，均引用檢察官起訴書之記載（如附件）：
(一)、犯罪事實欄：
、緣宇○○在代不詳之詐騙集團收購他人金融機構存摺、提款
　　卡、印章等（以下稱人頭帳戶 1組）物件，宇○○的實際作
    法如下：
　　在宇○○指揮下，由地○○（綽號「阿貴」）、陳淑惠、己
  　○○、黎立群、綽號「阿祥」、綽號「阿海」者等人，分別
    負責實際向下線收購人頭帳戶，黃淑貞則在苗栗縣頭屋鄉○
    ○街78號家中負責接電話聯絡相關事宜及作帳。其收購人頭
    帳戶作法為宇○○叫黎立群在桃園、台北地區，在中國時報
    上刊登收購廣告（最後一次為95年 6月初日），或在花蓮縣
    更生日報刊登「簿子換借貸0000000000」、「簿子換現金00
    00000000」、「簿子換現金郵局10000銀行6000；000000000
    0」、「缺錢找我、簿子換現金 0000000000」、「簿子換現
    金0000000000」、「簿子換現金0000000000」等廣告，向不
    特定人士招攬徵購人頭帳戶組，並以新台幣（下同）3000元
    至 10000元不等之價格向甲○○、庚○○（另行審理中）、
    戌○○、子○○、辛○○、酉○○（所涉罪行，業均經本院
    判處有罪在案）、陳湘芸（原名陳淑英，另由檢察官另案通
    緝中）、等人，收購多組郵局或銀行人頭帳戶，平均每月收
    購約計50組，再以每組15000元至20000元不等之價格轉售予
    年籍姓名均不詳之詐騙集團成員，該詐騙集團人員，再佯以
    抽中高額金、辦理退稅、電話援交、催繳電話費等不同名
    目方式，向不知情之天○○、亥○○、寅○○、申○○、壬
    ○○、未○○、丑○○、宙○○、丙○○、辰○○、癸○○
    、戊○○、巳○○、乙○○、午○○、丁○○、卯○○及不
    詳姓名之人多人施行詐術，致渠等陷於錯誤，將金錢分別匯
    入到子○○、辛○○、酉○○等人帳戶內，而遭提領殆盡，
    宇○○等人從中牟取不法報酬。
、地○○預見提供他人之金融人頭帳戶供予他人使用，有助於
　　他人施行詐欺取詐犯行，竟不違背其本意，乃基於幫助意圖
　　為他人不法所有之概括犯意，在宇○○的指揮下，自94年11
    月間某日起，負責收購花蓮地區的人頭帳戶，當該欲銷售人
    頭帳戶之人打電話給宇○○，雙方談好價錢，然後，宇○○
    就指示地○○至花蓮地區向欲售人頭帳戶者接洽，地○○將
    現金交給對方，對方則將人頭帳戶組當場交給地○○，地○
    ○再將所收到的人頭帳戶組親自交給宇○○，或是透過黎立
    群轉交給宇○○，其間自94年11月起，每月至花蓮地區 2次
    ，每次收購人頭帳戶約2、3至 5組不等，及直至95年初某日
    為止。
、其間，地○○並於94年12月某日，在花蓮縣花蓮市火車站前
    ，向同有預見提供自己之金融人頭帳戶供予他人使用，有助
    於他人施行詐欺取詐犯行，竟不違背其本意，而基於幫助意
    為他人不法所有犯意之戌○○，以2000元之價格，收購戌○
    ○所有之中華郵政公司花蓮中山路郵局帳號00000-00000000
    號人頭帳戶 1組，再轉交由詐騙集團使用，隨後，由該集團
    成員佯以中獎為由，致使未○○不疑有詐，而於94年12月 6
    日將5萬1千元匯入上開戌○○帳戶內，嗣後遭詐騙集團成員
    提領殆盡。
(二)、證據欄部分：
　  被告地○○、戌○○於本院準備程序及審理中之自白。
(三)、應適用法條部分：
、查被告2人行為後，刑法部分條文及刑法施行法業於94年2月
    2日經總統令修正公布，並於95年7月 1日施行，又參酌最高
    法院95年5月23日刑事庭第8次會議決議中關於法律變更之比
    較適用原則：刑法（乃指修正後之現行法）第2條第1項之規
    定，係規範行為後法律變更所生新舊法律比較適用之準據法
    ，於刑法施行後，應適用該法第2條第1項之規定，為「從舊
    從輕」之比較；另於比較時應就罪刑有關之共犯、未遂犯、
    想像競合犯、牽連犯、連續犯、結合犯，以及累犯加重、自
    首減輕暨其他法定加減原因（如身分加減）與加減比例等一
    切情形，就罪刑之結果而分別為比較。本案涉及法律變更部
    分經附表所示比較新舊法之結果，修正後之規定並非較有利
    於被告，是依刑法第2條第1項前段規定，有關修正部分自應
    適用修正前刑法之規定。
、雖被告地○○在收購上開人頭帳戶組，及被告戌○○販賣人
　　頭帳戶組雖均係供以詐欺集團使用，但查無積極事證足證被
　  告 2人於收購或販售時，即業已知悉係供詐欺集團使用，故
    而，自應採取有利於被告之解釋，認被告 2人主觀之犯意乃
    係供普通詐欺之人士使用，而應論以刑法第339條第1項之詐
    欺罪，而不另論以刑法第340條之常業詐欺罪，併予敘明。
、按刑法上之幫助犯，係對於犯罪與正犯有共同之認識，而以
    幫助之意思，對於正犯資以助力，而未參與實施犯罪之行為
    者而言（最高法院88年度臺上字第1270號判決參照），查被
    告地○○係從事收購人頭帳戶，而被告戌○○係販賣人頭帳
    戶所為均非屬詐欺取財罪中之施行詐術或收取財物的構成要
    件行為，故核被告 2人所為，係各犯刑法第339條第1項之幫
    助詐欺取財罪（起訴書認被告地○○所為，係刑法第 339條
    第1項之詐欺取財罪，容有誤會，應予更正）。
、被告地○○多次收購人頭帳戶之幫助詐欺取財犯行，時間緊
    接，觸犯構成要件相同罪名，顯係基於概括犯意為之，依修
    正前刑法第56條連續犯規定，以詐欺取財之幫助犯一罪論，
    並加重其刑。
、另被告地○○多次幫助他人犯上開詐欺取財之罪，被告戌○
　　○幫助他人犯連續詐欺取罪，爰各依刑法第30條第 2項之規
　　定，均按正犯之刑減輕之。被告地○○部分，並依法先加後
  　減之。
、按刑法第28條之共同正犯，係指二人以上共同實施犯罪之行
    為者而言。幫助他人犯罪，並非實施正犯，在事實上雖有二
    人以上共同幫助他人犯罪，要亦各負其幫助犯之責任，仍無
    適用該條之餘地，有最高法院82年度台上字第6084號判決可
    參。原起訴書認被告地○○有夥同宇○○、陳淑惠、己○○
　  、黎立群等人共同犯罪，然查如上所述，其等乃屬幫助犯性
    質，縱有共同分工為之，惟非共同實施犯罪，應各論以幫助
    犯，起訴書就此所認，容有誤會，應予更正。
、爰審酌被告地○○前於76年間犯重傷害罪，經法院判處有期
 　 徒刑2年7月確定，嗣減刑為有期徒刑1年3月15日，於78年１
    月8日執行完畢，有臺灣高等法院被告前案紀錄表1份在卷可
    查，素行欠佳，被告戌○○並無前科紀錄，亦上開被告前案
    紀錄表 1份在卷可稽，素行尚佳，渠等為區區小利，竟甘願
    冒險觸犯刑責，實無可取，惟念其等犯後於警詢時、本院審
    理中均知坦承犯行，犯後態度尚可等一切情狀，檢察官就被
    告地○○犯行部分，具體求刑有期徒刑1年6月，被告戌○○
    部分有期徒刑 5月，均猶屬過重，各量處如主文所示之刑，
    並依修正前之刑法第41條第 1項易科罰金之折算標準諭知易
    科罰金折算標準。
、又被告戌○○未曾因故意犯罪受有期徒刑以上刑之宣告，此
    有臺灣高等法院被告前案紀錄表 1紙在卷可憑，其因短於思
    慮而罹刑章，經此論罪科刑之教訓，應知警惕，信無再犯之
    虞，且現仍在國立花蓮高工進修學校就讀汽車修護科，有學
　　生證影本 1紙在卷可佐（見本院卷第82頁），是本院認所宣
　  告之刑以暫不執行為適當，爰併宣告緩刑 3年，以勵自新（
    刑法有關緩刑之宣告亦有修正，然應適用修正後刑法第74條
    之規定，最高法院95年度第8次刑事庭決議參照）。
、末查，本件被告戌○○提供之系爭人頭帳戶等物，雖係其供
　　犯罪所用之物，但未經扣案，迄今仍未取回，且非義務沒收
　  之物，爰不為沒收之諭知，附此敘明。
二、另公訴意旨雖認被告地○○係另涉犯洗錢防制法第9條第1項
    之洗錢罪嫌，被告戌○○係另涉犯刑法第30條第 1項、洗錢
    防制法第9條第1項之洗錢罪嫌，惟查：按洗錢防制法之制定
    ，旨在防止特定重大犯罪不法所得之資金或財產，藉由洗錢
    行為，諸如經由各種金融機關或其他交易管道，轉換成為合
    法來源之資金或財產，切斷資金與當初犯罪行為之關連性，
    隱匿犯罪行為或該資金不法來源或本質，使偵查機關無法藉
    由資金之流向追查犯罪行為人，其所保護之法益為國家對特
    定重大犯罪之追訴及處罰。又洗錢行為係指行為人為掩飾或
    隱匿自己重大犯罪所得財物或財產上之利益（洗錢防制法第
    2條第1款），或行為人掩飾、收受、搬運、寄藏、故買或牙
    保他人因重大犯罪所得財物或財產上之利益（同法第2條第2
    款）。除利用不知情之合法管道（如金融機關）為之外，其
    他使所得財物或利益之來源合法化，或改變該財物或利益之
    本質，以避免追訴處罰之掩飾、藏匿犯特定重大犯罪所得財
    產或利益之行為均屬之。若非先有犯罪所得或利益，再加以
    掩飾或隱匿，而係取得犯罪所得或利益之犯罪手段，或未合
    法化犯罪所得或利益之來源，而能一目了然來源之不法性，
    即非洗錢防制法所規範之對象。經查：本件係不詳之詐欺集
    團人員，利用被告所提供之郵局帳戶，將詐欺所得之款項直
    接匯入該帳戶，該不詳詐欺集團成員要求被害人將金錢匯入
    被告所提供上開帳戶之行為，本即係實施其詐欺行為之犯罪
    手段，並非於取得財物後，另為掩飾、隱匿其詐欺所得之行
    為，亦非被告於該詐欺集團成員實施詐欺犯罪取得財物後，
    再由被告為之掩飾、隱匿行為，此自被害人係「直接」依指
    示將金錢匯入被告所提供之帳戶內等情可得而知，且偵查機
    關藉由被害人將款項匯入被告帳戶等情，可一目瞭然資金來
    源之不法性，並得以追查資金之流向，資金與當初犯罪行為
    之關連性並未被切斷，而與「掩飾」、「隱匿」之性質亦有
    不符，核與洗錢防制法第 2條規定之洗錢行為構成要件有間
    ，尚不能認被告2人涉犯洗錢防制法第9條第 1項之洗錢罪。
    準此，則檢察官此部分所持之法律見解，容有誤會，惟起訴
    書認此部分若成立犯罪，與上開幫助詐欺取財犯行，為想像
    競合犯之裁判上一罪關係，自不另為無罪之諭知，附此敘明
    。
三、依刑事訴訟法第299條第1項前段、第273條之1第1項、第310
    條之2、第454 條第2項，刑法第2條第1項前段、第339條第1
    項前段、第30條第1項前段、第2項、第74條第 1項，修正前
    刑法第56條、刑法第41條第 1項前段，罰金罰鍰提高標準條
    例第1條、修正前罰金罰鍰提高標準條例第2條，現行法規所
    定貨幣單位折算新臺幣條例第2條，判決如主文。
本案經檢察官玄○○到庭執行職務。
中　　華　　民　　國　　96　　年　　3 　　月　　21　　日
　　　　　　　　　      臺灣花蓮地方法院刑事第二庭
                                法　官　李　豫　雙
上列正本證明與原本無異。
如對本判決不服，應於送達後10日內，向本院提出上訴狀（應抄
附繕本）告訴人或被害人如對於本判決不服者，應具備理由請求
檢察官上訴，其上訴期間之計算係以檢察官收受判決正本之日期
為準。
                                書記官
中　　華　　民　　國　　96　　年　　3 　　月　　22　　日
附錄本判決論罪之法律條文：
中華民國刑法第339條第1項：
意圖為自己或第三人不法之所有，以詐術使人將本人或第三人之
物交付者，處5年以下有期徒刑、拘役或科或併科1,000元以下罰
金。
刑法第30條：
幫助他人犯罪者，為從犯。雖他人不知幫助之情者，亦同。
從犯之處罰，得按正犯之刑減輕之。
附表：
┌───┬───────┬────────┬──────┐
│比較  │舊刑法於本案適│新刑法於本案適用│依從舊從輕原│
│法條  │用之法律效果  │之法律效果      │則比較結果  │
├───┼───────┼────────┼──────┤
│刑法第│幫助他人犯罪之│幫助他人「實行」│本條依新、舊│
│30條第│行為者。      │犯罪行為者。    │法比較均構成│
│1項、 │              │                │幫助犯，且按│
│第2項 │「從犯」之處罰│「幫助犯」之處罰│正犯之刑減輕│
│      │，按正犯之刑減│，按正犯之刑減輕│之，新舊刑法│
│      │輕之。        │之。            │並未無不同。│
│      │              │                │            │
├───┼───────┼────────┼──────┤
│刑法第│連續數行為而犯│刪除（原則上數犯│本條從舊刑法│
│56條  │同一之罪名者，│罪行為依數罪併罰│較有利於被告│
│      │以一罪論（即依│處斷）          │            │
│      │裁判上一罪處斷│                │            │
│      │）。得加重其刑│                │            │
│      │至二分之一。  │                │            │
│      │              │                │            │
├───┼───────┼────────┼──────┤
│刑法第│依修正前罰金罰│如易科罰金，以新│本條從舊刑法│
│41條第│鍰提高標準條例│臺幣1,000元、   │較有利於被告│
│1項前 │第2條規定，易 │2,000元或3,000元│            │
│段    │科罰金數額提高│折算1日         │            │
│      │為100倍，如易 │                │            │
│      │科罰金，以銀元│                │            │
│      │300元即新臺幣 │                │            │
│      │900元折算1日  │                │            │
└───┴───────┴────────┴──────┘
